ACORDAO-COMPLETO-2367380

ACÓRDÃO 18964/2021 ATA 41/2021 - SEGUNDA CÂMARA

VISTOS, relatados e discutidos estes autos que cuidam de pedidos de reexame interpostos pela Srª. Rita de Cássia Knabben, Diretora do Departamento de Administração de Pessoal da UFSC, e pela UFSC contra o Acórdão 9924/2016-TCU-Segunda Câmara (Relator: Ministro Vital do Rêgo) .
ACORDAM os Ministros do Tribunal de Contas da União, reunidos em Sessão da Segunda Câmara, diante das razões expostas pelo Relator, em:
9.1. com fulcro no art. 48 da Lei 8.443/92 c/c o art. 286 do RI/TCU, conhecer dos pedidos de reexames interposto pela Srª. Rita de Cássia Knabben, Diretora do Departamento de Administração de Pessoal da UFSC, e pela UFSC contra o Acórdão 9924/2016-TCU-Segunda Câmara (Relator: Ministro Vital do Rêgo) , para, no mérito, dar-lhes provimento a fim de tornar insubsistentes os subitens 9.2 e 9.3 da decisão recorrida, renumerando-se os subitens subsequentes, que passa a viger com o seguinte teor:
9.1. rejeitar, nos termos do § 2º, do art. 250 do RI/TCU, as razões de justificativa apresentadas pela Sra. Rita de Cássia Knabben (CPF XXX.612.689-XX) , Diretora do Departamento de Administração de Pessoal da Universidade Federal de Santa Catarina, pelo descumprimento dos Acórdãos 2.353/2012 e 7.761/2015, ambos da 2ª Câmara;
9.2. determinar à Universidade Federal de Santa Catarina, com fundamento no artigo 250, inciso II do Regimento Interno do TCU que: 
9.2.1. exclua, no prazo de 15 (quinze) dias, dos proventos da inativa Iracema Busana (CPF XXX.462.009-XX) , sob pena de responsabilidade solidária da autoridade administrativa omissa, o montante pago a título de parcela referente à URV de 3,17%, tendo em vista que a vantagem já foi integrada aos proventos da interessada por força das subsequentes reestruturações de carreira, tratando-se, pois, de execução em excesso do respectivo provimento judicial;
9.2.2. promova a imediata absorção da rubrica referente à hora extra, constante dos proventos de Iracema Busana (CPF XXX.462.009-XX) , por inexistir decisão judicial que resguarde seu pagamento atual da referida parcela, a exemplo da Ação Ordinária 2006.72.00.009358-8, adotando a sistemática prevista no Acórdão 2161/2005-TCU-Plenário, com detalhamento trazido pelo Acórdão 269/2012-TCU-Plenário, considerando-se, para tanto, a reestruturação da carreira promovida pela Lei 12.772, de 28 de dezembro de 2012, bem como as reestruturações supervenientes que vierem a ser implementadas;
9.3. cadastre no Sistema Sisac, no prazo de 30 (trinta) dias, a contar da ciência da deliberação, nos termos IN/TCU 55/2007, novo ato de aposentadoria de interesse de Iracema Busana (CPF XXX.462.009-XX) , escoimado da irregularidade apurada no Acórdão 2353/2012-TCU-Segunda Câmara, nos termos do art. 262, § 2º, do Regimento Interno do TCU;
9.4. determinar à Sefip que monitore o cumprimento deste Acórdão, adotando as medidas cabíveis em caso de descumprimento.
9.2. enviar cópia do presente Acórdão aos recorrentes informando que a presente deliberação, acompanhada do Relatório e do Voto que a fundamenta, está disponível para a consulta no endereço www.tcu.gov.br/acordaos, além de esclarecer que, caso requerido, o TCU poderá fornecer sem custos as correspondentes cópias, de forma impressa.

Pedidos de reexame interpostos pela Sra. Rita de Cássia Knabben (peça 67), Diretora do Departamento de Administração de Pessoal da UFSC, e pela UFSC (peças 79, 80 e 83) contra o Acórdão 9.924/2016TCU2ª Câmara (peça 60) relator Ministro Vital do Rêgo.

Segunda Câmara

Universidade Federal de Santa Catarina (UFSC).

3. Interessados/Responsáveis:
3.1. Recorrentes: Rita de Cássia Knabben (XXX.612.689-XX) e Universidade Federal de Santa Catarina (UFSC)
3.2. Responsável: Rita de Cássia Knabben (XXX.612.689-XX).

13.1. Ministros presentes: Bruno Dantas (Presidente), Aroldo Cedraz e Raimundo Carreiro (Relator).
13.2. Ministros-Substitutos presentes: Marcos Bemquerer Costa e André Luís de Carvalho.

Sindicato dos Trabalhadores da Universidade Federal de Santa Cantarina - SINTUFSC

RAIMUNDO CARREIRO

Transcrevo a seguir, nos termos do art. 1º, § 3º, inciso I, da Lei nº 8.443/92, excerto da instrução lavrada no âmbito da Secretaria de Recursos (peça 90) , contendo a análise de mérito das razões recursais, cujas conclusões contaram com a anuência do corpo diretivo daquela unidade técnica (peças 91 e 92) , bem como do MP/TCU, representado pelo Procurador Sérgio Ricardo Costa Caribé (peça 93) .
"INTRODUÇÃO
1.	Trata-se de pedidos de reexame interpostos pela Sra. Rita de Cássia Knabben (peça 67) , Diretora do Departamento de Administração de Pessoal da UFSC, e pela UFSC (peças 79, 80 e 83) contra o Acórdão 9924/2016-TCU-Segunda Câmara (Relator: Ministro Vital do Rêgo) .
1.1.	A deliberação recorrida apresenta o seguinte teor:
VISTOS, relatados e discutidos estes autos de monitoramento do Acórdão 2353/2012-TCU-Segunda Câmara por meio do qual esta Corte de Contas apreciou pela ilegalidade o ato de concessão de aposentadoria cadastrado pela Universidade Federal de Santa Catarina em favor de Iracema Busana, em razão da inclusão irregular, nos proventos, da vantagem da hora extra incorporada sob o regime celetista; 
ACORDAM os Ministros do Tribunal de Contas da União, reunidos em sessão da 2ª Câmara, ante as razões expostas pelo Relator em: 
9.1. rejeitar, nos termos do § 2º, do art. 250 do RI/TCU, as razões de justificativa apresentadas pela Sra. Rita de Cássia Knabben (CPF XXX.612.689-XX) , Diretora do Departamento de Administração de Pessoal da Universidade Federal de Santa Catarina, pelo descumprimento dos Acórdãos 2.353/2012 e 7.761/2015, ambos da 2ª Câmara;
9.2. aplicar à responsável a multa prevista no art. 58, inciso IV, da Lei 8.443/1992, no valor de R$ 3.000,00 (três mil reais) ;
9.3. com fundamento no art. 28, incisos I e II, da Lei 8.443/1992:
9.3.1. determinar o desconto integral ou parcelado da dívida na remuneração da Sra. Rita de Cássia Knabben, observados os limites impostos pela legislação pertinente e, em especial, o disposto no art. 46 da Lei 8.112/1990;
9.3.2. autorizar, desde já, a cobrança judicial da dívida, na hipótese de não atendimento das notificações, cumulada com a ineficácia dos descontos determinados no subitem anterior
9.4. determinar à Universidade Federal de Santa Catarina, com fundamento no artigo 250, inciso II do Regimento Interno do TCU que: 
9.4.1. exclua, no prazo de 15 (quinze) dias, dos proventos da inativa Iracema Busana (CPF XXX.462.009-XX) , sob pena de responsabilidade solidária da autoridade administrativa omissa, o montante pago a título de parcela referente à URV de 3,17%, tendo em vista que a vantagem já foi integrada aos proventos da interessada por força das subsequentes reestruturações de carreira, tratando-se, pois, de execução em excesso do respectivo provimento judicial;
9.4.2. promova a imediata absorção da rubrica referente à hora extra, constante dos proventos de Iracema Busana (CPF XXX.462.009-XX) , por inexistir decisão judicial que resguarde seu pagamento atual da referida parcela, a exemplo da Ação Ordinária 2006.72.00.009358-8, adotando a sistemática prevista no Acórdão 2161/2005-TCU-Plenário, com detalhamento trazido pelo Acórdão 269/2012-TCU-Plenário, considerando-se, para tanto, a reestruturação da carreira promovida pela Lei 12.772, de 28 de dezembro de 2012, bem como as reestruturações supervenientes que vierem a ser implementadas;
9.5. cadastre no Sistema Sisac, no prazo de 30 (trinta) dias, a contar da ciência da deliberação, nos termos IN/TCU 55/2007, novo ato de aposentadoria de interesse de Iracema Busana (CPF XXX.462.009-XX) , escoimado da irregularidade apurada no Acórdão 2353/2012-TCU-Segunda Câmara, nos termos do art. 262, § 2º, do Regimento Interno do TCU;
                    9.6. determinar à Sefip que monitore o cumprimento deste Acórdão, adotando as medidas cabíveis em caso de descumprimento.
HISTÓRICO
2.	Para maior clareza, transcreve-se o disposto nos Acórdão 2353/2012-TCU-Segunda Câmara e 7.761/2015-TCU-2ª Câmara, os quais foram descumpridos pela Universidade Federal de Santa Catarina e ensejaram a aplicação da multa à Sra. Rita de Cássia Knabben:
Acórdão 2353/2012-TCU-Segunda Câmara
VISTOS, relatados e discutidos estes autos que tratam de ato de aposentadoria em nome de Iracema Busana, ex-servidora da Universidade Federal de Santa Catarina (UFSC) .
ACORDAM os Ministros do Tribunal de Contas da União, reunidos em Sessão da 2ª Câmara, ante as razões expostas pelo Relator, em:
9.1. com fundamento no art. 39, inciso II, da Lei n.º 8.443/1992, considerar ilegal o ato de aposentadoria em nome de Iracema Busa, negando-lhe o respectivo registro;
9.2. dispensar o recolhimento das quantias indevidamente recebidas, de boa-fé, pela inativa, até a data do presente Acórdão, consoante o disposto na Súmula nº 106 deste Tribunal;
9.3. com fundamento nos arts. 71, inciso IX, da Constituição Federal e 262 do Regimento Interno desta Corte, determinar à Universidade Federal de Santa Catarina que:
9.3.1. uma vez desconstituída a decisão judicial que assegura a manutenção do pagamento de "horas extras judiciais" à interessada, promova, nos termos do art. 46 da Lei nº 8.112, de 1990, a restituição dos valores indevidamente pagos a esse título;
9.3.2. dê ciência deste Acórdão, bem como do Relatório e Voto que o fundamentam, à interessada, alertando-a de que a interposição de eventuais recursos não a eximirá da devolução dos valores recebidos indevidamente após a notificação desta deliberação, no caso desses recursos não serem providos;
9.3.3. no prazo de trinta dias, encaminhe a este Tribunal, por cópia, comprovante da data em que o interessado tomar conhecimento da decisão desta Corte;
9.4. determinar o encaminhamento ao Departamento de Assuntos Extrajudiciais da AGU, nos termos da Questão de Ordem aprovada pelo Plenário do TCU em 8/6/2011, das informações necessárias ao acompanhamento das ações judiciais referentes ao ato em questão para que o Órgão adote as providências cabíveis ao caso em epígrafe, dando Ciência à Conjur (grifos acrescidos) .
Acórdão 7761/2015-TCU-Segunda Câmara
VISTOS, relatados e discutidos estes autos de monitoramento do Acórdão 2353/2012-TCU-Segunda Câmara que apreciou pela ilegalidade o ato de concessão de aposentadoria à Iracema Busana (CPF XXX.462.009-XX) , ex-servidora da Universidade Federal de Santa Catarina;
ACORDAM os Ministros do Tribunal de Contas da União, reunidos em sessão da 2ª Câmara, ante as razões expostas pelo Relator em:
9.1. determinar à Universidade Federal de Santa Catarina, com fundamento no artigo 71, incisos III e IX, da Constituição Federal de 1988; artigos 1º, inciso V, e 39, inciso II, da Lei 8.443/1992; e artigo 1º, inciso VIII, c/c artigo 262 do Regimento Interno/TCU que, no prazo de 15 (quinze) dias a contar da ciência da presente deliberação:
9.1.1. promova a imediata absorção da rubrica referente a hora extra, por inexistir decisão judicial que resguarde seu pagamento atual, bem como da vantagem da URV, relativa ao percentual de 3,17%, constantes dos proventos de Iracema Busana (CPF XXX.462.009-XX) , conforme a sistemática prevista no Acórdão 2161/2005-TCU-Plenário, com detalhamento trazido pelo Acórdão 269/2012-TCU-Plenário, e nos termos dos Acórdão 5074/2013-TCU-Segunda Câmara e 197/2014-TCU-2ª Câmara, considerando-se, para tanto, a reestruturação da carreira promovida pela Lei 12.772, de 28 de dezembro de 2012;
9.1.2. dê ciência do inteiro teor da presente deliberação à interessada;
9.2. determinar à Sefip que monitore o cumprimento deste Acórdão, adotando as medidas cabíveis em caso de descumprimento (grifos acrescidos) .
2.1.	Acrescente-se que o Excelentíssimo Senhor Ministro Relator a quo assim ponderou, por ocasião da apreciação do acórdão recorrido:
8. De início verifico que os argumentos da gestora de fato não justificam a extrema morosidade em dar cumprimento às determinações expedidas por este Tribunal. Vale mencionar que até o momento nenhuma das rubricas foi suprimida dos proventos da interessada que integra estes autos.
9. No caso da rubrica referente ao índice de 3,17%, mesmo a despeito da gestora ter informado que a entidade estaria realizando um levantamento para identificar quais servidores estão amparados pela Ação Ordinária 99.0001944-0, até o momento, a vantagem continua sendo auferida pela ex-servidora Iracema Busana.
10.	Ademais vale mencionar que os Acórdãos monitorados nos presentes autos devem ser cumpridos de imediato, com efeitos "inter-partes", ou seja, contemplando as partes que estiverem compondo a relação processual. Nesse contexto, não há razão para aguardar levantamento de todos os beneficiários da ação judicial mencionada para só então, dar cumprimento às decisões que foram proferidas neste processo.
11.	No que tange à vantagem decorrente da hora extra, ao contrário do que informa a Gestora, entendo não haver óbice para que a rubrica seja devidamente absorvida, eis que não há decisão judicial que impeça tal procedimento. Vale dizer que esta Corte há muito firmou entendimento no sentido de que, no julgamento do Recurso Especial interposto nos autos da Ação Ordinária 2006.72.00.009358-8, o STJ manteve o entendimento das instâncias inferiores, para afastar, especificamente, a aplicação do subitem 9.3.3 do Acórdão 809/2004-TCU-Primeira Câmara, proferido nos autos do TC Processo 016.067/2003-5, cujo comando exarado pelo TCU era para determinar a absorção da parcela relativa a hora extra judicial, no âmbito da UFSC, a todos os casos semelhantes aos contemplados naqueles autos, ação que não seria possível fora daqueles autos. No entanto, ressalto mais uma vez que a decisão do STJ não resguarda o pagamento atual da rubrica decorrente da hora extra nos processos individuais que tramitam nesta Corte de Contas nos quais estejam sendo analisadas as concessões de aposentadoria de ex-servidores que recebam a referida vantagem, como ocorre nos presentes autos.
12. Vale mencionar que os esclarecimentos pertinentes acerca das rubricas impugnadas nestes autos têm sido repetidos em diversos outros Acórdãos, proferidos em processos diversos, todos direcionados à UFSC. Contudo, até o momento, a entidade não deu cumprimento a nenhum decisum valendo-se de argumentos que não justificam a postura de manter os pagamentos. 
2.2.	Por conseguinte, restando caracterizado o descumprimento de determinações proferidas por esta Corte de Contas nestes autos, por meio dos Acórdãos 2.353/2012 e 7.761/2015, ambos da 2ª Câmara, nos termos do art. 58, inciso IV da Lei 8.443/1992, aplicou-se multa à Senhora Diretora de Administração de Pessoal da Universidade Federal de Santa Catarina.
ADMISSIBILIDADE
3.	Reiteram-se os exames de admissibilidade contidos nas peças 70 e 85 do SAR/Serur, em que se propôs o conhecimento dos recursos interpostos, nos termos dos artigos 32, I, e 48 da Lei 8.443/1992, c/c os artigos 285, § 2º, e 286, parágrafo único, do RI/TCU; todavia, sem efeito suspensivo. Observa-se que a Excelentíssima Senhora Ministra Ana Arraes, mediante despachos de peças 73 e 87, concordou com a análise desta unidade técnica.
3.1.	Observa-se que o recurso interposto pela Sra. Rita de Cássia Knabben já foi devidamente examinado por esta unidade técnica (peça 76) e pelo Ministério Público (peça 82) , sendo que a Excelentíssima Senhora Ministra Relatora Ana Arraes assim despachou (peça 84) :
Trata-se de pedido de reexame interposto por Rita de Cássia Knabben contra o Acórdão 9924/2016-TCU-Segunda Câmara, que rejeitou suas justificativas e aplicou-lhe multa de R$ 3.000,00 em razão do descumprimento de deliberações deste Tribunal.
2.	A Secretaria de Recursos - Serur, após analisar os argumentos trazidos pela recorrente, concluiu por sua rejeição (peça 76) , o que contou com a anuência do Ministério Público junto ao TCU - MPTCU (peça 82) . 
3.	Observo, no entanto, que novos documentos foram juntados aos autos pela Reitoria da Universidade Federal de Santa Catarina - UFSC (peças 79 e 80) e pela Procuradoria Federal junto àquela universidade (peça 81) .
4.	Tais documentos, além de acrescentarem detalhada descrição sobre as medidas que teriam sido adotadas pela UFSC e pela recorrente para dar cumprimento às deliberações do TCU, noticiam a existência de recente decisão judicial com potencial de impactar o item 9.4.2 do acórdão recorrido (peça 81, fl. 109) .
5.	Faz-se conveniente, portanto, que a unidade técnica reanalise a matéria.
	À vista do exposto, determino a restituição dos autos à Serur para que reinstrua o processo, tendo em conta os mencionados documentos aduzidos, e apresente nova proposta de encaminhamento, se entender apropriado.
MÉRITO
4.	Delimitação
4.1	Constitui objeto do presente recurso definir se:
	a) é devida a incorporação das horas extras nos proventos de aposentadoria dos servidores da UFSC;
	b) pode ser afastada a responsabilidade da Sra. Rita de Cássia Knabben pelo descumprimento das determinações emanadas do TCU;
	c) a multa aplicada à Sra. Rita de Cássia Knabben foi desproporcional;
5. Das horas extras
5.1.	A Universidade Federal de Santa Catarina entende ser correta a incorporação de horas-extras nos proventos de aposentadoria de seus servidores, com base nos seguintes argumentos:	
5.2.	Quanto ao pagamento da hora-extra com base na Ação Ordinária 2006.72.00.009358-8, por tratar-se de decisão judicial, a Universidade Federal de Santa Catarina, desde 2011, tem solicitado à Procuradoria Federal junto à UFSC informações sobre a situação da ação referente à hora-extra. Em resposta, a Procuradoria Federal em Santa Catarina encaminhou à Pró-Reitoria de Desenvolvimento Humano e Social o Ofício nº 094/2011/PGF/PFSC/GAB, de 24 de agosto de 2011, cujo entendimento era no sentido de que ''permanece vigente acórdão do Tribunal Regional da 4ª região desfavorável à UFSC, no sentido da impossibilidade de supressão das horas extras incorporadas aos substituídos até o trânsito em julgado da decisão do mérito, o que ainda não ocorreu, uma vez que tanto o Recurso extraordinário quanto o Recurso Especial contra ele interpostos ainda pendem de julgamento (aquele, de juízo de admissibilidade, inclusive) ". 
Análise:
5.3. 	Em relação ao pagamento da rubrica hora extra judicial, é pacifico o entendimento nesta Corte de Contas que tal parcela é uma vantagem do regime celetista, incompatível com a situação jurídico-estatutária implantada pela Lei n.º 8.112/90, nos termos do Enunciado da Súmula/TCU nº 241, in verbis: 
As vantagens e gratificações incompatíveis como o Regime Jurídico Único, instituído pela Lei n. 8.112, de 11/12/90, não se incorporam aos proventos nem à remuneração de servidor cujo emprego, regido então pela legislação trabalhista, foi transformado em cargo público por força do art. 243 do citado diploma legal. 
5.4.	Registra-se, outrossim, que os pagamentos da espécie foram admitidos no novo regime, apenas quando tal providência fosse necessária para assegurar, imediatamente após a transposição ao RJU, ocorrida em 1º/1/91, a irredutibilidade da remuneração anteriormente recebida pelos servidores envolvidos, sendo que, nesse caso, a vantagem deveria ser paga sob a forma de Vantagem Pessoal Nominalmente Identificada - VPNI, devendo ser paulatinamente compensada nos aumentos subsequentes conferidos ao funcionalismo, até seu completo desaparecimento, v. g. Decisão 100/2002 - 2ª Câmara. Em qualquer outra hipótese, a concessão da parcela encontra óbice na ausência de previsão legal.
5.5.	Na mesma linha, é o entendimento do Supremo Tribunal Federal, consoante se pode depreender da ementa do MS 22.455/DF, publicada no DJ de 07/06/2002:
EMENTA: Mandado de segurança contra ato imputado ao Presidente do Tribunal de Contas da União. Ato administrativo que determinou a suspensão de pagamento de horas extras incorporadas aos salários dos impetrantes, por decisão do TCU. 2. Entendimento assente no Tribunal de Contas deflui da aplicação de preceitos atinentes à limitação que as normas administrativas impõem à incidência da legislação trabalhista sobre os servidores públicos regidos pela CLT, à época em que tal situação podia configurar-se. 3. Entendimento no sentido de que não é possível a coexistência das vantagens dos dois regimes funcionais. Ao ensejo da transferência do impetrante para o sistema estatutário, ut Lei nº 8.112/90, há de ter o regime próprio desta Lei, ressalvada, tão só, a irredutibilidade dos salários. 4. Mandado de segurança indeferido.
5.6.	Quanto à alegação de que estão amparados por decisão proferida pelo TRF da 4ª Região nos autos da apelação cível nº 2006.72.00.009358-8/SC, transitada em julgado, insta esclarecer que a demanda judicial teve início com a prolação do Acórdão 809/2004-TCU-Primeira Câmara. Referido Acórdão considerou ilegais os atos de servidores da Universidade Federal de Santa Catarina, em razão do pagamento da rubrica hora-extra, determinando a entidade que adotasse o entendimento daquele aresto para todos os casos similares.
5.7.	Ato contínuo, o Sindicato dos Trabalhadores da Universidade Federal de Santa Catarina recorreu à Justiça, obtendo decisão favorável ao seu pleito, sob o fundamento de que havia se operado a decadência administrativa, prevista no art. 54 da Lei 9.784/1999.
5.8.	Nessa linha, tem-se que o pedido formulado pelo Sindicato referiu-se à impossibilidade de a própria UFSC rever seus atos após 5 (cinco) anos. Desta forma, as decisões judiciais, de primeira e segunda instâncias, sempre foram no sentido de que a Universidade estava impedida de rever, de ofício, seus próprios atos praticados a mais de cinco anos.
5.9.	A decisão proferida no âmbito da apelação cível nº 2006.72.00.009358-8/SC, cursada no TRF da 4ª Região, de fato transitou em julgado em 23/10/2013, sendo que o recurso especial interposto pela União teve seu seguimento negado e o da UFSC não ultrapassou o juízo de admissibilidade. Assim, o fundamento utilizado pelo TRF da 4ª restou confirmado, aplicando, desse modo, a decadência administrativa para que a UFSC abstenha-se, de ofício, a suprimir referida parcela.
5.10.	Registra-se, no entanto, que restou confirmado pelo e. STJ que "o prazo decadencial que tem a administração para rever o ato, previsto no art. 54 da Lei 9.784/1999, se inicia a partir da homologação pelo Tribunal de Contas, e não pelo deferimento provisório pelo Poder Executivo", nos termos da sedimentada jurisprudência do Supremo Tribunal Federal (MS 25.552/DF, Relatora Ministra Cármen Lúcia) e do próprio STJ (AgRg no REsp 1.068.703/SC, Relatora Laurita Vaz, e no REsp 777.562/DF, Relatora Maria Thereza de Assis Moura) .
5.11.	A análise de mérito da matéria no âmbito do STJ se deu em razão de, inicialmente, ter o recurso especial interposto pela União sido provido, afastando-se, desse modo, a tese da decadência constante da decisão do TRF da 4ª Região, porquanto esta somente se aplica após a homologação do ato pelo TCU. Em face da decisão, o Sindicado opôs embargos de declaração, os quais foram rejeitados.
5.12.	Ato contínuo, o SINTUFSC contestou a decisão por meio de agravo regimental, tendo, nessa oportunidade, o STJ reformado sua decisão anterior, sob o argumento de que o recurso especial da União não poderia ter sido provido, pois que a matéria versada dependia do reexame de provas, como as datas em que ocorreram os atos de aposentação dos servidores, bem como a data em que se deu a decisão do TCU. Dessa forma, com fundamento no Enunciado da Súmula 7 daquela Corte, negou seguimento ao recurso da União, tendo a matéria, desse modo, transitado em julgado.
5.13.	Não obstante isso, observa-se que o entendimento que restou assentado é o de que o prazo decadencial previsto no art. 54 da Lei 9.784/1999 não se aplica aos atos de aposentaria, reforma e pensão, porquanto se tratam de atos complexos, nos termos da sedimentada jurisprudência do STF e do próprio STJ.
5.14.	Assim, tem-se que a determinação emanada desta Corte de Contas, na apreciação dos atos sujeitos a registro, não viola o decidido no âmbito da apelação cível nº 2006.72.00.009358-8/SC, no que deve a rubrica hora extra judicial ser suprimida. 
5.15.	Nessa ordem de ideias, no que tange à vantagem decorrente da hora extra, entende-se no sentido de não haver óbice para que a rubrica seja devidamente absorvida.
5.16.	Ocorre que consta nos autos (peça 81, p. 109) o seguinte despacho dirigido à UFSC (parte executada na ação acerca da incorporação da rubrica de horas extras para os servidores da UFSC) , referente ao Cumprimento Provisório de Sentença nº 5002118-47.2017.4.04.7200/SC, datado de 15/3/2017:
Intime-se a parte executada para, no prazo de 30 (trinta) dias, comprovar nos autos o cumprimento da obrigação de fazer fixada no título judicial.
5.17.	Tal despacho foi decorrente do seguinte pedido de antecipação dos efeitos da tutela interposto pelo Sindicato dos Trabalhadores da Universidade Federal de Santa Catarina - Sintuf (peça 81, p. 107) :
seja intimada a Universidade Federal de Santa Catarina para que cumpra a obrigação imposta no título judicial, restabelecendo os valores devidos aos servidores substituídos referentes à rubrica "hora extra", sob pena de multa diária;
5.18.	Claro está que o provimento judicial supra não interfere no fato de a Sra. Rita de Cássia Knabben ter descumprido determinação deste Tribunal, eis que a decisão judicial foi prolatada posteriormente ao acórdão ora recorrido, que lhe aplicou multa no montante de R$ 3.000,00.
5.19.	Demais disso, o aludido provimento judicial não tem influência no subitem 9.4.2 do Acórdão recorrido (in verbis) :
9.4.2. promova a imediata absorção da rubrica referente à hora extra, constante dos proventos de Iracema Busana (CPF XXX.462.009-XX) , por inexistir decisão judicial que resguarde seu pagamento atual da referida parcela, a exemplo da Ação Ordinária 2006.72.00.009358-8, adotando a sistemática prevista no Acórdão 2161/2005-TCU-Plenário, com detalhamento trazido pelo Acórdão 269/2012-TCU-Plenário, considerando-se, para tanto, a reestruturação da carreira promovida pela Lei 12.772, de 28 de dezembro de 2012, bem como as reestruturações supervenientes que vierem a ser implementadas (grifos acrescidos) .
5.20.	Isso porque, vale repisar, o pedido formulado pelo Sindicato referiu-se à impossibilidade de a própria UFSC rever seus atos após 5 (cinco) anos. Desta forma, as decisões judiciais, de primeira e segunda instâncias, sempre foram no sentido de que a Universidade estava impedida de rever, de ofício, seus próprios atos praticados a mais de cinco anos.
5.21.	No entanto, quanto aos aposentados e pensionistas, deve-se considerar o disposto na Súmula  278 do TCU:
Os atos de aposentadoria, reforma e pensão têm natureza jurídica de atos complexos, razão pela qual os prazos decadenciais a que se referem o § 2º do art. 260 do Regimento Interno e o art. 54 da Lei nº 9.784/99 começam a fluir a partir do momento em que se aperfeiçoam com a decisão do TCU que os considera legais ou ilegais, respectivamente.
5.22.	Sendo assim, é de se entender que o acórdão ora recorrido não merece reparos.
6. Da responsabilidade de terceiros
6.1.	Defende-se no recuso que a responsabilidade pelo descumprimento das determinações do TCU não era da Sra. Rita de Cássia Knabben, com base nos seguintes argumentos:
6.2.	O Departamento de Administração de Pessoal da Universidade Federal de Santa Catarina cumpriu as determinações do Acórdão 2353/2012-TCU-Segunda Câmara, excluindo do pagamento da servidora inativa Iracema Busana as rubricas alusivas à diferença dos 3,17% e hora extra.
6.3.	A aplicação da multa é indevida, uma vez que não dispõe de competência regimental para determinar a cessação de pagamento por decisão judicial, sem manifestação expressa da Procuradoria Federal de Santa Catarina, nem tem poder de representação da entidade. Apesar de responder pelo Departamento de Administração - DAP, não há na estrutura regimental da UFSC como atribuição do cargo tal prerrogativa.
6.4.	A Procuradoria Federal junto à UFSC, em despacho datado de 12/3/2015, entendeu que, independentemente do conteúdo das decisões judiciais, "não há atualmente nada que impeça o cumprimento da determinação do TCU para a supressão da rubrica de 3,17%, incorporada aos vencimentos dos servidores substituídos nas Ações Coletivas 99.0003933-5 e 99.0001944-0, em razão das inúmeras reestruturações na estrutura de cargos e carreiras no âmbito da UFSC, ocorridas posteriormente à edição da MP 2.225-45".
6.5.	Em 30/12/2015, a vice-reitora manifestou-se pelo cumprimento das determinações do TCU.
6.6.	A exclusão da rubrica referente ao percentual de 3,17% envolve, além da exclusão propriamente dita, o envio de notificações para aproximadamente 5.800 servidores, entre inativos, ativos e beneficiários de pensão.
6.7.	Assim, foram tomadas as providências para cumprimento do acórdão recorrido. Havendo sido conseguido o efeito buscado na determinação do TCU, a multa deve ser tornada sem efeito.
Análise:
6.8.	Sobre o tema da responsabilização da recorrente, traz-se à colação o disposto no art. 8º do Novo Código de Processo Civil (Lei 13.105, de 16 de março de 2015) :
Art. 8o Ao aplicar o ordenamento jurídico, o juiz atenderá aos fins sociais e às exigências do bem comum, resguardando e promovendo a dignidade da pessoa humana e observando a proporcionalidade, a razoabilidade, a legalidade, a publicidade e a eficiência (grifos acrescidos) .
6.9.	Acrescente-se o disposto no caput do art. 2º da Lei 9.784/1999:
Art. 2o. A Administração Pública obedecerá, dentre outros, aos princípios da legalidade, finalidade, motivação, razoabilidade, proporcionalidade, moralidade, ampla defesa, contraditório, segurança jurídica, interesse público e eficiência (grifos acrescidos) .
6.10.	Para a aferição da razoabilidade plasmada nos artigos supracitados, é de rigor considerar a "lógica do razoável" de Luís Recaséns Siches.
6.11.	Sobre a "lógica do razoável", cumpre fazer um breve histórico sobre sua elaboração:
	Em 1926, Siches frequentou um curso na Universidade de Viena, com Fritz Scheir, discípulo de Kelsen e Husserl, no qual foi apresentada uma análise de todos os métodos de interpretação, de que se tinha conhecimento, dentre os propostos ao longo da história jurídica. Procurava-se, com essa análise, encontrar os critérios de eleição dos referidos métodos, mas a conclusão resultou decepcionante: não havia nenhuma razão justificada, nem em termos gerais, nem em situações singulares, para preferir-se um método de interpretação em detrimento dos outros. Essa conclusão, ademais, só constatava uma velha realidade: nunca, Jurista algum que tivesse realizado um estudo pluralista de métodos de interpretação conseguira, com razões plausíveis, escolher um dos métodos, por ser o mais correto e repudiar os demais.
	Alguns anos antes, prossegue Siches, já Benjamin Cardoso, ao analisar suas experiências jurídicas, procurou saber quais eram os métodos que empregava na interpretação do Direito positivo vigente. E, em termos de grande sinceridade, concluiu que primeiro buscava a solução mais justa e depois se preocupava em encontrar, dentre os métodos de interpretação, o que melhor serviria par justificar suas decisões.
	Como superação desses problemas, Recaséns Siches preconiza o emprego de um só método: o da lógica do razoável, definido como uma razão impregnada de pontos de vista estimativos, de critérios de valoração, de pautas axiológicas que, ademais, traz consigo os ensinamentos colhidos da experiência própria e da do próximo, através da história (Lídia Reis de Almeida Prado, in Direito, Cidadania e Justiça. Ensaios sobre Lógica, Interpretação, Teoria, Sociologia e Filosofia Jurídicas, 1995, p. 64-65) 
6.12.	É da pena fluente do jurisconsulto Luís Recaséns Siches:
"La lógica tradicional pura - en cualquiera de sus manifestaciones -, es el instrumento adecuado para tratar com las ideas puras a priori - tales como los axiomas lógicos, las leyes del silogismo, los princípios matemáticos, etc. - y para la aprehensión de los hechos de la naturaleza. Por eso se la suele llamar lógica físicomatemática.
 (...) 
Ahora bién, la lógica tradicional o físico-matemática no es adecuada para tratar la vida humana ni sus problemas prácticos; por consiguiente, tampoco para los menesteres jurídicos, entre los cuales figura la interpretación del Derecho. Para todo cuanto pertenezca a nuestra humana existencia - incluyendo la práctica del Derecho - hay que emplear un tipo diferente del logos, que tiene tanta dignidad como la lógica tradicional, si es que no es superior a la de ésta: hay que manejar el logos de lo humano, la lógica de lo razonable, la cual es razón, tan razón como la lógica lo racional, pero diferente de ésta. La lógica de lo humano o de lo razonable es una razón impregnada de puntos de vista estimativos, de critérios de valoración, de pautas axiológicas, que, además, lleva a sus espaldas como aleccionamiento las enseñanzas recibidas de la experiência, de la experiencia propia y de la experiencia del prójimo, a través de la historia" (grifos acrescidos) (in Tratado General de Filosofia del Derecho, Vigésima Edición, México: Editorial Porrúa, 2010, p. 642) .
6.13.	Seguindo as pegadas de Recaséns Siches, ensina Luis Gustavo de la Cruz Mallaupoma:
	Recaséns Siches considera que los juristas han cometido un grave error en la teoria y la práctica jurídicas del siglo XIX, por haber querido tratar los contenidos de las normas jurídicas empleando métodos de la lógica tradicional, es decir de la lógica habitualmente llamada matemático-física, deductiva, silogística, sistemática, de la lógica que va desde su fundación en el Organon de Aristóteles hasta las lógicas contemporáneas; que si bien esa lógica vale para la matemática, la física y otras ciências de la naturaleza, es inservible para el tratamiento de los problemas prácticos de conducta humana - domésticos, familiares, económicos, sociales, jurídicos, etc. Ahora bien, esa lógica de "lo racional", la lógica pura, la lógica matemático física, todas consideradas como lógica tradicional no constituyen la totalidad de la lógica ya que es sólo una parte del logos, hay outra parte del logos - que es tan lógica como la racional pero diferente de ésta - que se denomina el logos de los assuntos humanos o lógica de lo razonable. Lo razonable pertenece al campo de la razón con igual o tal vez mejor derecho que lo meramente racional desde el ángulo formalista. Pertenece al reino de la lógica pero es diferente a la lógica de lo racional formalista, en el sentido tradicional es necesario tener em cuenta el campo de lo razonable como otro sector de la razón que también podemos denominar el logos de lo humano. En síntesis, estamos hablando de la aplicación del logos de lo razonable a la interpretación de normas, a las decisiones administrativas y a las sentencias judiciales, porque en matéria de interpretación, debemos trabajar com razones. La lógica de lo razonable es una razón impregnada de puntos de vista estimativos, de critérios de valoración, de pautas axiológicas que además lleva las enseñanzas recibidas de la experiencia propia y de la experiencia del prójimo a través de la historia. Por lo tanto, estamos dentro de um campo lógico, pero no de la lógica de lo racional, sino de la lógica de lo humano o de lo razonable. El problema de la interpretación del Derecho es un problema de lógica material, de lógica de los contenidos y no de lógica formal. Ante cualquier caso, fácil o difícil, hay que proceder razonablemente, percatándonos de la realidad y del sentido de los hechos, comprendiendo las valoraciones en que se inspira el orden jurídico positivo, viendo el propósito de la norma en cuestión y apreciando las valoraciones complementarias que produzca el Juez en armonia com dicho orden jurídico positivo, y, relacionándolos. De ese modo se debe llegar a la solución satisfactoria. Conviene destacar que este movimiento se ha gestado a partir de una Filosofía del Derecho que ha prestado mayor atención a la interpretación judicial (apud Manoel Antônio Teixeira Filho, in Comentários ao novo Código de Processo Civil sob a perspectiva do trabaho: (Lei 13.105, 16 de março de 2015) . São Paulo: LTr, 2015, p. 33-34) .
6.14.	Assim, vem à baila a doutrina de Alípio Silveira:
"Recaséns Siches, ao considerar os vários métodos modernos esboçados nos primeiros capítulos - método teleológico, método histórico-evolutivo ou progressivo, método da 'vontade da lei', nos mostra que cada um deles encerra uma parte da verdade, mas que a sua síntese final, em cada caso concreto, será dada pelo 'logos do razoável'. Mal comparando, a operação interpretativa se assemelha à execução de uma partitura musical. Vários são os instrumentos - no caso os métodos de interpretação - mas eles devem formar um conjunto harmônico, sob a batuta do maestro, no caso, o logos do razoável, o qual, como veremos em breve, corresponde à idéia básica do bem comum" (grifos acrescidos) (in Hermenêutica no Direito Brasileiro, vol. I: São Paulo: Editora Revista dos Tribunais, 1968, p. 83) .
6.15.	É nesse mesmo sentido a doutrina de José Frederico Marques:
Tendo em vista os critérios de justiça, segurança ou oportunidade, o intérprete adotará o método que lhe pareça mais acertado para o caso. Não há sistemas rígidos de interpretação. O entendimento mais razoável é o que deve prevalecer, pouco importando que tenha sido deduzido da interpretação exegética, da sistemática ou da teleológica. O logos del razonable, como destaca RECASÉNS SICHES, é que deve orientar o intérprete, visto que na aplicação do direito não se depara com a uniformidade lógica do raciocínio matemático e sim com a flexibilidade ou compreensão razoável a norma do ius scriptum. Com essa orientação pautou-se precedente do Superior Tribunal de Justiça, em cuja mente oficial se assentou que "a melhor interpretação da lei é a que se preocupa com a solução justa, não podendo o seu aplicador esquecer que o rigorismo na exegese dos textos legais pode levar a injustiças" (grifos acrescidos) (apud Mauro Schiavi, in Manual de Direito Processual do Trabalho, 4ª Ed., São Paulo: LTr, 2011, p. 120) 
6.16.	De mais a mais, ensina José Antônio Ribeiro de Oliveira Silva:
Em conclusão, Recaséns Siches propõe que "a única proposição válida que pode ser emitida sobre a interpretação é a de que o juiz, em todos os casos, deve interpretar a lei precisamente do modo que conduza à solução mais justa para resolver o problema apresentado à sua jurisdição". De modo que o exercício do logos de lo razonable ou de lo humano, "aplicado à interpretação jurídica, supera a pluralidade de métodos" de interpretação. Diante de qualquer caso, fácil ou difícil, o juiz deve proceder com bom-senso, verificando a realidade e o sentido dos fatos, buscando os valores nos quais se inspira o ordenamento jurídico positivo, ou até mesmo complementando esses valores, com a produção de outros, em harmonia com o referido sistema. E, assim, conjugando todos esses princípios, chegar a uma solução satisfatória, considerando-se como tal a decisão no sentido "do que o ordenamento jurídico considera como senso de justiça". O cerne da questão está, pois, em compreender que o conteúdo jurídico das normas prescritivas, proibitivas ou permissivas não pertence "ao pensamento regido pela lógica de tipo matemático, pelo racional", mas a outro campo do pensamento, que está regido por outro tipo de lógica, pela logica de lo razonable, de lo humano ou da razão vital e histórica.
Com efeito, na individualização da norma geral e abstrata, para solucionar o caso concreto, o juiz deve aplicar a lógica do razoável, de acordo com o senso de justiça. Se a norma conduz a uma solução justa, deve ser aplicada, e, em caso contrário, o juiz deve criar a norma jurídica particular, sem se preocupar com os métodos doutrinários de interpretação, aplicando a lei sempre de forma a solucionar a questão da maneira mais justa possível (grifos acrescidos) (in Magistratura e temas atuais do Direito: São Paulo: LTr, 2011, p. 138-139) .
6.17.	Sobre a incidência da "lógica do razoável" no Direito brasileiro, e mais especificamente ao Direito Administrativo, registra-se a doutrina de Carlos Henrique Bezerra Leite:
A lógica do razoável está implicitamente prevista no art. 5º da LINDB, segundo o qual "na aplicação da lei, o juiz atenderá aos fins sociais a que ela se dirige e às exigências do bem comum". Esta disposição é perfeitamente aplicável a todos os ramos do Direito, inclusive, e especialmente, no Direito do Trabalho (grifos acrescidos) (in Curso de Direito do Trabalho, 6ª ed., São Paulo: Saraiva, 2015, p. 112) .
6.18.	De salientar que o argumento da "lógica do razoável" já foi acolhido por este Tribunal, conforme se infere do seguinte excerto de voto do Excelentíssimo Senhor Ministro Augusto Nardes (TC Processo 030.349/2008-4, Acórdão 11231/2015-TCU-Segunda Câmara) :
17.		De outro lado, a par das irregularidades atribuídas ao recorrente frente a todos os elementos que conformam a situação fática, e em busca da decisão mais justa, concordo com o auditor da Serur, quando afirma que (...) "é de mister a utilização da 'lógica do razoável', que tem tanta dignidade quanto a lógica tradicional pura, porém uma lógica impregnada de pontos de vista estimativos, de critérios de valoração e de pautas axiológicas".
6.19.	Assim, vale repisar que é de mister a utilização da "lógica do razoável", que tem tanta dignidade quanto a lógica tradicional pura, porém uma lógica impregnada de pontos de vista estimativos, de critérios de valoração e de pautas axiológicas.
6.20.	No caso concreto, a estimativa, o critério de valoração e a pauta axiológica devem levar em conta a atuação do homem médio (do bonus pater familiae) , aquele cujas diligências, sensibilidade, idiossincrasias e sentimentos éticos e morais sejam representativos da população brasileira. Sobre o tema, mutatis mutandis, traz-se à colação a doutrina de Sílvio Rodrigues:
Ao se perquirir se existe, ou não, erro de conduta por parte do causador do dano, deve-se "comparar o seu comportamento com aquele que seria normal e correntio em um homem médio, fixado como padrão. Se de tal comparação resultar que o dano derivou de uma imprudência, imperícia ou negligência do autor do dano, nos quais não incorreria o homem padrão, criado in abstracto pelo julgador, caracteriza-se a culpa, ou seja, o erro de conduta" (apud Milton Oliveira, in Dano Moral, 2ª Ed., São Paulo: LTr, 2011, p. 36) . 
6.21.	Foi nesse mesmo sentido o pensamento do Ministro Benjamin Zymler, por ocasião da prolação do Acórdão 33/2005-TCU-Plenário:
19.	Ao analisar a existência de culpa, em qualquer uma de suas modalidades, adotarei como parâmetro para comparação a conduta esperada de um homem médio, diligente e probo - o equivalente ao princípio romano do bonus pater familiae. Ressalto ser pacífica a assimilação desse princípio pelo direito pátrio, tanto que, na época em que ocorreram os fatos ora sob exame, ele estava insculpido nos arts. 1.300 e 1.301 do Código Civil, no art. 153 da Lei das Sociedades Anônimas e no art. 142 do Código Comercial.
20.	Desse princípio decorre que o agente público deverá agir como se estivesse cuidando dos seus próprios negócios, respondendo pelos danos que vier a causar em decorrência de condutas desidiosas ou temerárias. Assim, nas palavras de José Aguiar Dias, "a culpa pode ser entendida como a falta de diligência na observância da norma de conduta, isto é, o desprezo, por parte do agente, do esforço necessário para observá-la, com resultado não objetivado, mas previsível, desde que o agente se detivesse na consideração das conseqüências eventuais de sua atitude." (Da Responsabilidade Civil. 6ª ed. Rio de Janeiro: Forense, 1979) ".
6.22.	Nessa vereda, sugere-se a seguinte reflexão: será que um Diretor de Departamento de Administração de Pessoal médio, aquele que ganha honestamente o sustento de sua família e é atento à sua responsabilidade perante à comunidade, iria demorar aproximadamente 2 anos após o pronunciamento favorável da Procuradoria Federal, e após mais de um ano do consentimento da Vice-reitora, para dar cumprimento à determinação do TCU? Salta aos olhos que, aquele que assim procede, age com negligência e merece ser penalizado por este Tribunal, nos termos do art. 58, IV, da Lei 8.443/1992.
6.23.	Sobre o tema, não se pode relegar ao oblívio as seguintes ponderações filosóficas de Jorge Luiz Souto Maior e Valdete Souto Severo, os quais, baseando-se nas lições de Kant, Hegel, Rawls e Habermas, assim pontuam:
O sujeito de direitos é o indivíduo que, estando sozinho no mundo (sem o apoio das forças míticas e dos dogmas medievais) , é responsável por sua própria sorte. Por isso, autores comprometidos com tal racionalidade referem que o homem, exercendo sua liberdade, deve assumir deveres relacionados aos seus pares, que a moralidade do indivíduo consiste em que ele cumpra os deveres de sua posição social, que a responsabilidade perante os pares e as gerações futuras deve ser o limitador da liberdade individual ou que o direito de liberdade corresponde à responsabilidade, ao cumprimento de determinados deveres. Então, mesmo (ou principalmente) sob a perspectiva liberal, aos direitos correspondem deveres exigíveis pelo Estado e sujeitos a sanções por descumprimento (grifos acrescidos) (in O Processo do Trabalho como Instrumento do Direito do Trabalho e as Ideias Fora de Lugar do Novo CPC. São Paulo: LTr, 2015, p. 49) 
6.24.	Destarte, a Sra. Rita de Cássia Knabben, ao descumprir à determinação do TCU, sujeitou-se à multa aplicada pelos seus pares de controle externo da Administração Pública Federal. 
6.25.	Nesse sentir, propõe-se a rejeição dos argumentos apresentados.
7. Do valor da multa aplicada
7.1.	A Sra. Rita de Cássia Knabben aduz que o valor da multa aplicada foi desproporcional e excessivo.
Análise:
7.2.	Para o deslinde da presente questão, é de mister trazer à colação o disposto no art. 268, IV do Regimento Interno do TCU (fundamento legal da dosimetria da multa aplicada ao recorrente) :
Art. 268. O Tribunal poderá aplicar multa, nos termos do caput do art. 58 da Lei nº 8.443, de 1992, atualizada na forma prescrita no § 1º deste artigo, aos responsáveis por contas e atos adiante indicados, observada a seguinte gradação: 
 (...) 
 IV - descumprimento, no prazo fixado, sem causa justificada, à diligência determinada pelo relator, no valor compreendido entre cinco e cinquenta por cento do montante a que se refere o caput;
 (...) 
§ 1º A multa de que trata o caput será atualizada, periodicamente, mediante portaria da Presidência do Tribunal, com base na variação acumulada no período, pelo índice utilizado para atualização dos créditos tributários da União.
 (...) 
7.3.	Por via de consequência, vem à balha a Portaria - TCU - 4/2016:
PORTARIA-TCU Nº 4, DE 13 DE JANEIRO DE 2016.
 (Revogada) (Portaria - TCU nº 46, de 11/1/2017, BTCU nº 1/2017, DOU de 13/1/2017) 
Atualiza o valor máximo da multa a que se refere o art. 58 da Lei nº 8.443, de 16 de julho de 1992.
O PRESIDENTE DO TRIBUNAL DE CONTAS DA UNIÃO, no uso de suas atribuições legais e regimentais, e considerando o disposto no § 2° do art. 58 da Lei nº  8.443, de 16 de julho de 1992, resolve: 
Art. 1º É fixado em R$ 54.820,84 (cinquenta e quatro mil oitocentos e vinte reais e oitenta e quatro centavos) , para o exercício de 2016, o valor máximo da multa a que se refere o art. 58, caput, da Lei nº 8.443, de 16 de julho de 1992.
Art. 2º Fica revogada a Portaria-TCU n° 20, de 15 de janeiro de 2015.
Art. 3º Esta Portaria entra em vigor na data de sua publicação.
AROLDO CEDRAZ DE OLIVEIRA
7.4.	Pois bem, atentando-se para o fato de que a multa aplicada, no valor de R$3.000,00, encontra-se entre 5% e 50% de R$ 54.820,84, entende-se que não foi desproporcional a penalidade imposta ao recorrente.
7.5.	Nesse sentir, propõe-se a rejeição dos argumentos apresentados pelos recorrentes.
CONCLUSÃO
8.	Diante do exposto, conclui-se que:
	a) é indevida a incorporação de horas extras nos proventos de aposentadoria dos servidores da UFSC; 
	b) a responsabilidade pelo descumprimento da determinação do TCU deve ser atribuída à Sra. Rita de Cássia Knabben;
	c) a multa aplicada à Sra. Rita de Cássia Knabben não foi desproporcional.   
8.1.	Por conseguinte, é de se propor a negativa de provimento dos presentes recursos.
PROPOSTA DE ENCAMINHAMENTO
9.	Diante do exposto, com base no art. 48 da Lei n. 8.443/92, submete-se o presente processo à consideração superior, propondo a adoção das seguintes medidas:
	a) conhecer dos pedidos de reexame e, no mérito, negar-lhes provimento;
	b) cientificar os recorrentes e os demais interessados do acórdão que vier a ser prolatado, acompanhado do relatório e voto que o fundamentarem."
MANIFESTAÇÃO DO MINISTÉRIO PÚBLICO JUNTO AO TCU
	O Ministério Público junto ao Tribunal, representado pelo Procurador Sérgio Ricardo Costa Caribé, manifesta-se de acordo com a proposta da unidade técnica, conforme o Parecer à peça 93.
É o Relatório.

não há

Procurador Sergio Ricardo Costa Caribé.

APOSENTADORIA. DESCUMPRIMENTO DE DECISÃO DO TCU. MULTA. PEDIDO DE REEXAME. GESTORA APENADA PELA MESMA CONDUTA EM MAIS DE UM PROCESSO. ACOLHIMENTO DAS RAZÕES RECURSAIS. PROVIMENTO. INSUBSISTÊNCIA DA APENAÇÃO. CIÊNCIA AOS INTERESSADOS.

APOSENTADORIA (APOS)

Secretaria de Fiscalização de Integridade de Atos e Pagamentos de Pessoal e de Benefícios Sociais (Sefip).

Trata-se de pedidos de reexame interpostos pela Srª. Rita de Cássia Knabben (peça 67) , Diretora do Departamento de Administração de Pessoal da UFSC, e pela UFSC (peças 79, 80 e 83) contra o Acórdão 9924/2016-TCU-Segunda Câmara (peça 60) , de relatoria do Ministro Vital do Rêgo, a seguir transcrito:
"VISTOS, relatados e discutidos estes autos de monitoramento do Acórdão 2353/2012-TCU-Segunda Câmara por meio do qual esta Corte de Contas apreciou pela ilegalidade o ato de concessão de aposentadoria cadastrado pela Universidade Federal de Santa Catarina em favor de Iracema Busana, em razão da inclusão irregular, nos proventos, da vantagem da hora extra incorporada sob o regime celetista; 
ACORDAM os Ministros do Tribunal de Contas da União, reunidos em sessão da 2ª Câmara, ante as razões expostas pelo Relator em: 
9.1. rejeitar, nos termos do § 2º, do art. 250 do RI/TCU, as razões de justificativa apresentadas pela Sra. Rita de Cássia Knabben (CPF 298.612.689-87) , Diretora do Departamento de Administração de Pessoal da Universidade Federal de Santa Catarina, pelo descumprimento dos Acórdãos 2.353/2012 e 7.761/2015, ambos da 2ª Câmara;
9.2. aplicar à responsável a multa prevista no art. 58, inciso IV, da Lei 8.443/1992, no valor de R$ 3.000,00 (três mil reais) ;
9.3. com fundamento no art. 28, incisos I e II, da Lei 8.443/1992:
9.3.1. determinar o desconto integral ou parcelado da dívida na remuneração da Sra. Rita de Cássia Knabben, observados os limites impostos pela legislação pertinente e, em especial, o disposto no art. 46 da Lei 8.112/1990;
9.3.2. autorizar, desde já, a cobrança judicial da dívida, na hipótese de não atendimento das notificações, cumulada com a ineficácia dos descontos determinados no subitem anterior
9.4. determinar à Universidade Federal de Santa Catarina, com fundamento no artigo 250, inciso II do Regimento Interno do TCU que: 
9.4.1. exclua, no prazo de 15 (quinze) dias, dos proventos da inativa Iracema Busana (CPF 379.462.009-78) , sob pena de responsabilidade solidária da autoridade administrativa omissa, o montante pago a título de parcela referente à URV de 3,17%, tendo em vista que a vantagem já foi integrada aos proventos da interessada por força das subsequentes reestruturações de carreira, tratando-se, pois, de execução em excesso do respectivo provimento judicial;
9.4.2. promova a imediata absorção da rubrica referente à hora extra, constante dos proventos de Iracema Busana (CPF 379.462.009-78) , por inexistir decisão judicial que resguarde seu pagamento atual da referida parcela, a exemplo da Ação Ordinária 2006.72.00.009358-8, adotando a sistemática prevista no Acórdão 2161/2005-TCU-Plenário, com detalhamento trazido pelo Acórdão 269/2012-TCU-Plenário, considerando-se, para tanto, a reestruturação da carreira promovida pela Lei 12.772, de 28 de dezembro de 2012, bem como as reestruturações supervenientes que vierem a ser implementadas;
9.5. cadastre no Sistema Sisac, no prazo de 30 (trinta) dias, a contar da ciência da deliberação, nos termos IN/TCU 55/2007, novo ato de aposentadoria de interesse de Iracema Busana (CPF 379.462.009-78) , escoimado da irregularidade apurada no Acórdão 2353/2012-TCU-Segunda Câmara, nos termos do art. 262, § 2º, do Regimento Interno do TCU;
 9.6. determinar à Sefip que monitore o cumprimento deste Acórdão, adotando as medidas cabíveis em caso de descumprimento."
2.	Por meio da decisão recorrida o Tribunal, com base no art. 58, inciso IV, da Lei 8.443/1992, aplicou multa de R$ 3 mil à recorrente em razão do descumprimento dos Acórdãos 2.353/2012 (Relator: Ministro José Jorge) e 7.761/2015 (Relator: Ministro Vital do Rêgo) , ambos da 2ª Câmara, que, ao examinarem ato de concessão de aposentadoria de servidores da Universidade, determinaram a suspensão de pagamentos irregulares de horas extras incorporadas sob o regime celetista e da URV (3,17 %) .
3.	O reitor da UFSC solicitou especial atenção deste Tribunal para a matéria, por serem vários os pedidos de reexame de decisões em processos de aposentadoria referentes à mesma responsável e às mesmas vantagens impugnadas.
4.	Os processos referenciados pela UFSC são os seguintes:
	PROCESSO
	RELATOR
	DATA DO
SORTEIO
	VALOR DA MULTA (R$) 

		Original
	Recurso
		
	Processo 009.367/2005-8
	VR
	AN
	10.07.2017
	5.000,00

	Processo 030.955/2010-6
	BZ
	BD
	31.03.2017
	5.000,00

	Processo 025.392/2010-7
	BZ
	JM
	06.12.2016
	3.000,00

	Processo 024.929/2010-7
	BZ
	JM
	06.12.2016
	3,000.00

	Processo 015.739/2011-2
	VR
	AA
	19.12.2016
	3.000,00

	Processo 012.141/2011-9
	VR
	AN
	28.11.2016
	3.000,00

	Processo 025.377/2010-8
	VR
	AC
	11.05.2017
	3.000,00

5.	Os apelos interpostos guardam conexão entre si, por tratarem de recursos da mesma servidora da UFSC, multada pela mesma conduta (eventual descumprimento de determinação relativa à suspensão de pagamento das mesmas vantagens indevidas) após monitoramentos realizados em períodos próximos.
6.	Assim, em atenção ao princípio da eficiência e para viabilizar, em grau de recurso, a análise sistemática da questão e, em especial, da dosimetria da penalidade aplicada à recorrente, os diferentes feitos tiveram sua relatoria unificada, a fim de serem apreciados por um único relator dentre aqueles já sorteados. 
7.	Por analogia ao art. 22 da Resolução 175/2005, a distribuição dos recursos ocorreu em favor do ministro José Múcio, primeiro a ser sorteado para relatar um dos apelos em questão.
8.	Ressalto que os recursos manejados no bojo do TC Processo 025.377/2010-8 já foram apreciados mediante o Acórdão 4384/2018-TCU-Segunda Câmara (Relator: Ministro Aroldo Cedraz) , nos seguintes termos:
	"Trata-se, nesta oportunidade, de pedidos de reexame interpostos contra o Acórdão 10982/2016-TCU-Segunda Câmara, que rejeitou as razões de justificativa apresentadas pela Sra. Rita de Cássia Knabben (CPF 298.612.689-87) , então diretora do Departamento de Administração de Pessoal da Universidade Federal de Santa Catarina, pelo descumprimento do Acórdão 4486/2011-TCU-Segunda Câmara, mantido pelo Acórdão 1272/2012-TCU-Segunda Câmara, e endereçou determinações à Universidade Federal de Santa Catarina.
	Considerando que, notificada em 1/12/2016 acerca de deliberação recorrida, somente em 23/12/2016 a Srª Rita de Cássia Knabben compareceu aos autos para pleitear o reexame do Acórdão 10982/2016-TCU-Segunda Câmara (peça 49) , fora, portanto, do prazo previsto no artigo 33 da Lei Orgânica do TCU, e não fez acompanhar de seu pedido fato novo superveniente, para que possa ser admitido na forma do parágrafo único do artigo 32 da Lei 8.443/92.
	Considerando que a Universidade Federal de Santa Catarina insurge-se também contra o Acórdão 10982/2016-TCU-Segunda Câmara (peças 51 e 52) , para, ao final de sua petição, requer a reconsideração da multa aplicada à Srª Rita de Cássia Knabben.
	Considerando que não se verifica na deliberação recorrida qualquer prejuízo causado diretamente pelo Tribunal à Universidade Federal de Santa Catarina, a ensejar seu interesse recursal, bem como o caráter personalíssimo da multa imputada à referida servidora.
	Considerando a proposta da Serur, pelo não conhecimento dos recursos, com a anuência do Ministério Público junto ao TCU.
	Os Ministros do Tribunal de Contas da União, reunidos em Sessão de 2ª Câmara, ACORDAM, por unanimidade, ante as razões expostas pelo relator e com fundamento nos arts. 32, 33 e 48 da Lei 8.443/92; c/c os arts. 143, inciso IV, alínea "b" e § 3º; 285 e 286, do Regimento Interno do TCU, em não conhecer dos pedidos de reexame interpostos por Rita de Cássia Knabben e pela Universidade Federal de Santa Catarina nos autos do processo a seguir relacionado, e em encaminhar o processo à Secretaria de Fiscalização de Pessoal, para as comunicações processuais devidas.
1. Processo TC-Processo 025.377/2010-8 (PEDIDOS REEXAME EM APOSENTADORIA) 
	1.1. Responsáveis: Luiz Pegoraro (006.432.389-72) ; Rita de Cássia Knabben (298.612.689-87) .
	1.2. Recorrentes: Rita de Cássia Knabben (298.612.689-87) ; Universidade Federal de Santa Catarina (83.899.526/0001-82) .
	1.3. Interessados: Julio Doin Vieira (004.176.889-20) ; Julio Wiggers (029.812.899-34) ; Klaus Meinhardt Huedepohl (001.777.849-20) ; Lauro Guesser (057.030.349-49) ; Leda Scheibe (002.629.519-91) ; Leila da Graca Amaral (198.990.330-49) ; Levi Ribas de Miranda Ramos (163.978.439-04) ; Ligia de Oliveira Czesnat (179.353.009-25) ; Lourival Abreu Junior (018.149.159-15) ; Luiz Adolfo Olsen da Veiga (002.674.739-15) ; Luiz Carlos Bernardi (030.454.049-87) ; Luiz Carlos Pinheiro Machado (001.618.700-82) ; Luiz Jairo Branco Machado (012.331.220-53) ; Luiz Pegoraro (006.432.389-72) 
	1.4. Órgão/Entidade: Universidade Federal de Santa Catarina
	1.5. Relator: Ministro Aroldo Cedraz
	1.6. Representante do Ministério Público: Procurador Marinus Eduardo De Vries Marsico
	1.7. Relator da deliberação recorrida: Ministro Vital do Rêgo
	1.8. Unidades Técnicas: Secretaria de Recursos (SERUR) ; Secretaria de Fiscalização de Pessoal (SEFIP) .
	1.9. Representação legal: não há.
	1.10. Determinações/Recomendações/Orientações: não há."
9.	Assim, foram mantidos os termos do Acórdão 10982/2016-TCU-Segunda Câmara (Relator: Ministro Vital do Rêgo) e, da mesma forma, a multa aplicada à recorrente, no valor de R$ 3.000,00.
10.	Da mesma forma ocorreu com os recursos interpostos no âmbito do TC Processo 030.955/2010-6, já apreciado por meio do Acórdão 2151/2017-TCU-Primeira Câmara (Relator: Ministro Bruno Dantas) , por meio do qual o Tribunal não conheceu dos recursos interpostos pela Srª. Rita de Cássia Knabben e pela UFSC, verbis:
"Considerando que os recorrentes limitaram-se a manifestar a insatisfação com o conteúdo do acórdão recorrido e a rediscutir o mérito do processo com alegações jurídicas, sem, contudo, apresentar qualquer fato ou novo documento;
Considerando que o expediente recursal foi interposto fora do prazo previsto no art. 33, in fine, c/c o art. 48, parágrafo único, da Lei 8.443/92, e não apresenta fato novo capaz de suplantar a intempestividade, para que possa ser admitido nos termos do art. 285, § 2º, e 286, parágrafo único, do Regimento Interno.
Os Ministros do Tribunal de Contas da União ACORDAM, por unanimidade, com fundamento nos artigos 32, parágrafo único, e 48 da Lei 8.443/1992, art. 285, § 2º, e 286, parágrafo único, do Regimento Interno, em não conhecer do pedido de reexame interposto por Rita de Cássia Knabben (peça 68) e pela Universidade Federal de Santa Catarina (peça 70) , por intempestividade e não apresentar fatos novos, dando ciência desta deliberação aos recorrentes, de acordo com os pareceres emitidos nos autos:
1. Processo TC-Processo 030.955/2010-6 (APOSENTADORIA) 
1.1. Responsáveis: Rita de Cássia Knabben (298.612.689-87) ; Suelir Julia Alves (674.752.809-34) ; Tania Maria Gomes do Amaral (030.109.969-34) ; Terezinha Chiocca (294.848.719-68) ; Terezinha Jandira Ramos (618.259.139-00) ; Valdir Joao da Cunha (289.965.699-68) ; Vera Maria Ribeiro Nogueira (419.751.708-49) ; Veronica Rocha dos Santos (417.779.999-87) ; Vidomar Leopoldo Carlos (029.742.409-25) ; Walmor Orlando Pierre (155.313.099-53) ; Wilson Arcanjo da Silva (145.090.839-04) ; Zelia Zenft Fraga Machado (245.961.759-34) ; Zilda Casimira da Costa (711.719.599-15) 
1.2. Recorrentes: Rita de Cássia Knabben (298.612.689-87) ; Universidade Federal de Santa Catarina (83.899.526/0001-82) 
1.3. Interessados: Silvio Sandri (006.283.799-00) ; Suelir Julia Alves (674.752.809-34) ; Tanaro Pereira Bez (179.821.209-97) ; Tania Maria Gomes do Amaral (030.109.969-34) ; Tania Vanessa Nothen Mascarello (158.157.220-49) ; Terezinha Chiocca (294.848.719-68) ; Terezinha Jandira Ramos (618.259.139-00) ; Valdir Joao da Cunha (289.965.699-68) ; Vania Lucia Coutinho Rabelo (511.083.139-49) ; Vera Maria Ribeiro Nogueira (419.751.708-49) ; Veronica Rocha dos Santos (417.779.999-87) ; Vidomar Leopoldo Carlos (029.742.409-25) ; Volnei Ivo Carlin (007.894.459-72) ; Walmor Orlando Pierre (155.313.099-53) ; Wilson Arcanjo da Silva (145.090.839-04) ; Wilson Valgas dos Santos (004.161.779-72) ; Zelia Zenft Fraga Machado (245.961.759-34) ; Zilda Casimira da Costa (711.719.599-15) 
1.4. Órgão/Entidade: Universidade Federal de Santa Catarina
1.5. Relator: Ministro Bruno Dantas
1.6. Relator da deliberação recorrida: Ministro Benjamin Zymler 
1.7. Representante do Ministério Público: Procurador Marinus Eduardo de Vries Marsico
1.8. Unidades Técnicas: Secretaria de Recursos (SERUR) ; Secretaria de Fiscalização de Pessoal (SEFIP) .
1.9. Representação legal: não há.
1.10. Determinações/Recomendações/Orientações: não há."
11.	Foi mantido, assim, o Acórdão 6676/2016-TCU-Primeira Câmara (Relator: Ministro Benjamin Zymler) , bem como a multa imposta à recorrente no valor de R$ 5.000,00.
12.	No presente caso, como visto no Relatório antecedente, a Secretaria de Recursos propõe, com a anuência do Ministério Público, conhecer dos pedidos de reexame para, no mérito, negar-lhes provimento. 
13.	Penso que deva ser dado encaminhamento distinto ao caso ora analisado.
14.	A mesma servidora da UFSC foi multada pela mesma conduta (eventual descumprimento de determinação relativa à suspensão de pagamento das mesmas vantagens indevidas) no âmbito diferentes processos do TCU que trataram de monitoramentos realizados em períodos próximos. Penso que o deslinde mais justo é no sentido de que a responsável seja apenada pela conduta, mas uma única vez.
15.	Como preceitua a Lei de Introdução às Normas do Direito Brasileiro (Decreto-Lei nº 4.657/1942) com a redação dada pela Lei nº 12.376/2010, é preciso avaliar, caso a caso, a dosimetria das sanções de mesma natureza e relativas ao mesmo fato, verbis:
" Art. 22. 	Na interpretação de normas sobre gestão pública, serão considerados os obstáculos e as dificuldades reais do gestor e as exigências das políticas públicas a seu cargo, sem prejuízo dos direitos dos administrados.
§ 1º Em decisão sobre regularidade de conduta ou validade de ato, contrato, ajuste, processo ou norma administrativa, serão consideradas as circunstâncias práticas que houverem imposto, limitado ou condicionado a ação do agente.
§ 2º Na aplicação de sanções, serão consideradas a natureza e a gravidade da infração cometida, os danos que dela provierem para a administração pública, as circunstâncias agravantes ou atenuantes e os antecedentes do agente.
§ 3º As sanções aplicadas ao agente serão levadas em conta na dosimetria das demais sanções de mesma natureza e relativas ao mesmo fato."
16.	Assim, tendo em vista que no TC Processo 025.377/2010-8 foram mantidos os termos do Acórdão 10982/2016-TCU-Segunda Câmara (Relator: Ministro Vital do Rêgo) e, da mesma forma, a multa aplicada à recorrente, no valor de R$ 3.000,00, quando da prolação do Acórdão 4384/2018-TCU-Segunda Câmara (Relator: Ministro Aroldo Cedraz) , bem como no TC Processo 030.955/2010-6 foi mantido o Acórdão 6676/2016-TCU-Primeira Câmara (Relator: Ministro Benjamin Zymler) , bem como a multa imposta à recorrente no valor de R$ 5.000,00, quando da prolação do Acórdão 2151/2017-TCU-Primeira Câmara (Relator: Ministro Bruno Dantas) , considero que a manutenção dessas apenações é suficiente, em face da conduta da responsável, além da necessidade de se observar o princípio do non bis in idem.
17.	Nesse passo, deve ser dado provimento ao recurso ora analisado para tornar insubsistente os itens 9.2 e 9.3 do Acórdão 9924/2016-TCU-Segunda Câmara, de relatoria do Ministro Vital do Rêgo.
18.	Ante o exposto, voto por que seja adotada a minuta de acórdão que ora submeto à apreciação deste Colegiado.
TCU, Sala das Sessões, em 30 de novembro de 2021.
RAIMUNDO CARREIRO 
Relator